高雄高等行政法院判決　　　　　　　　　　　　　　　九十年度訴字第一七○○號
　　　　　　　　　　　　　　　.
　　原　　　告　台南集義股份有限公司
　　代　表　人　甲○○　董事長.
　　訴訟代理人　丙○○
　　被　　　告　財政部台灣省南區國稅局
　　代　表　人　乙○○　局長
　　訴訟代理人　林玉香
　　　　　　　　封昌宏
　　　　　　　　歐秋芬
右當事人間因營利事業所得稅事件，原告不服財政部九十年六月二十二日台財訴字第
○八九○○二二三九九號訴願決定，提起行政訴訟。本院判決如左︰
    主  文
原告之訴駁回。
訴訟費用由原告負擔。
    事  實
甲、事實概要：
    緣原告八十六年度營利事業所得稅結算申報，列報營業收入新台幣（下同）０元
    ，營業費用三、九一九、二六五元，非營業收入三０、三三七、一一四元，非營
    業損失及費用總額一０九、五五二元，全年所得額二六、三０八、二九六元，減
    除出售土地免稅所得二五、六二九、七七０元，課稅所得額為六七八、五二六元
    。被告初查認原告公司設立目的為管理及出售其土地為主要業務，遂將營業費用
    及利息支出全部視為出售土地應分攤之支出，重行核定營業收入０元，營業費用
    ０元，非營業收入二五、五九四、０二四元，非營業損失及費用總額０元，全年
    所得額二五、五九四、０二四元，減除出售土地免稅所得二０、八八六、六二八
    元，課稅所得額為四、七０七、三九六元。原告不服，申經復查，未獲變更；提
    起訴願，亦遭駁回，遂提起本件行政訴訟。
乙、兩造之聲明：
一、原告聲明求為判決：
  (一)訴願決定、原處分（含復查決定）均撤銷。
  (二)訴訟費用由被告負擔。
二、被告聲明求為判決：
  (一)原告之訴駁回。
  (二)訴訟費用由原告負擔。
丙、兩造之爭點：
一、原告之主張：
  (一)本件原告係設立有案之股份有限公司，其登記營業項目甚多，而執行營業項目須
    就市場調查、風險評估及獲利如何等因素考量後，再經董監事同意始可遂行，非
    董事長一人可以專擅。
  (二)原告所出售者均為日據時代餘留之土地，並非以買賣土地為業，此與一般建設公
    司以買進再賣出土地為業之態樣不同，豈可一概同論；且公司之業務除前述處理
    日據時代餘留之土地外，另尚須處理土地被占用或其他權利受侵害等事項。
  (三)被告機關之課稅依據為財政部七十五年十月十四日台財稅字第七五二六七四０號
    函，其內容為：「營利事業於七十五年一月一日以後出售房地，土地交易所得免
    徵所得稅，該土地部分之營業費用分攤辦法如下：(1)銷售房地所產生之直接費用
    （如土地之土地增值稅、地價稅、房屋之營業稅、房屋稅以及房地之印花稅、過
    戶登記費等）可單獨計算者，應分別歸屬土地房屋負擔。(2)銷售房地所發生之營
    業費用於減除上述直接費用後，難以明顯劃分者，按稅捐稽徵機關核定房地售價
    比例分攤。」然財政部之上開函釋是因建設公司營利事業「出售房地」時，出售
    土地部分免徵所得稅，而房屋部分須課所得稅，故於同時出售房地時，對相關應
    歸屬房地費用者，作一分攤規定。而原告公司係單純出售固定資產之「土地」而
    非出售「房地」，被告不應擴張解釋為比照上開函釋，分攤與出售房地無關之費
    用。且上開函釋已明確規定所需分攤之營業費用須為「銷售房地所發生」，即費
    用與銷售房地間需有因果關係，被告機關就本件之認定，顯有違誤。
  (四)按費用支出理應與收入間有相當效益之因果關係，而視其可否直接歸屬，再做直
    接或間接之分攤方為合理。原告八十六年間所出售之土地，係日據時代所遺留之
    固定資產，此為不爭之事實，而八十六年度所發生之營業費用皆為公司營運上所
    需維持之正常開支，並不因當年度有無出售該筆土地而有所增減，原告也非建設
    公司，並無建屋出售之行為，所有支出與售地收入間，除土地增值稅與代書費外
    ，並無因果關係。一般企業出售固定資產之土地均依營利事業所得稅查核準則第
    三十二條規定辦理，並未強加分攤無因果關係之營業費用，倘本案強加分攤無相
    關之費用以達多課稅之目的，豈符合公平原則？
  (五)次按行政行為之考量，不得以擬制為推論認定基礎。目前稅法中並無針對營利事
    業公司其主要收入或次要收入所占比例有別而課予不同稅賦之規定，從而本件被
    告之行政處分即有擴大行政裁量之不當。
  (六)綜上所述，被告之原處分（含復查決定），及訴願機關之認定事實、適用法規，
    均有違誤。
二、被告主張之理由：
  (一)按「營利事業所得之計算，以其本年度收入總額減除各項成本費用、損失及稅捐
    後之純益額為所得。」為行為時所得稅法第二十四條第一項所規定。次按「出售
    資產之售價，大於資產之未折減餘額部分，應列出售資產收益課稅。但出售土地
    及依政府規定為儲備戰備物資而處理財產之增益，免納所得稅，如有損失應自該
    項增益項下減除。」復為營利事業所得稅查核準則（以下稱查核準則）第三十二
    條第一款所明定。又「營利事業於七十五年一月一日以後出售房地，土地交易所
    得免徵所得稅，該土地部分之營業費用之分攤辦法如下：(1)銷售房地所產生之直
    接費用（如土地之土地增值稅、地價稅、房屋之營業稅、房屋稅以及房地之印花
    稅、過戶登記費等）可單獨計算者，應分別歸屬土地房屋負擔。(2)銷售房地所發
    生之營業費用於減除上述直接費用後，難以明顯劃分者，按稅捐稽徵機關核定房
    地售價比例分攤。」為財政部七十五年十月十四日台財稅第七五二六七四０號函
    所明釋。
  (二)原告八十六年度列報營業收入０元，營業費用三、九一九、二六五元，非營業收
    入三０、三三七、一一四元（包括出售資產增益二四、九一五、四四五元，利息
    收入五、三五八、八一二元及其他收入六二、八五七元），非營業損失及費用總
    額一０九、五五二元，全年所得額二六、三０八、二九六元，減除出售土地免稅
    所得二五、六二九、七七０元，課稅所得額為六七八、五二六元。原核定將營業
    費用及利息支出全部視為出售土地應分攤之支出，重行核定營業費用０元，非營
    業收入二五、五九四、０二四元（出售資產增益申報二四、九一五、四四五元，
    原核定重新計算為：出售土地售價三二、七五五、三八六元，扣除成本一０二、
    一六五元，土地增值稅六、一九０、二二九元，三七五租約補償費一、五四七、
    五四七元，應分攤之營業費用三、九一九、二六五元及應分攤之利息支出一０九
    、五五二元，核定為二０、八八六、六二八元；原申報利息收入減除短期票券利
    息收入七一四、三二五元，加計短報利息收入五二元，核定為四、六四四、五三
    九元。），非營業損失及費用總額０元，全年所得額二五、五九四、０二四元，
    減除出售土地免稅所得二０、八八六、六二八元（計算式如前述出售資產增益）
    ，核定課稅所得額為四、七０七、三九六元。
  (三)本件爭點為原告八十六年度之營業費用是否應分攤至該土地負擔，查(1)被告登記
    營業項目為農場、牧場之經營業務及前項有關業務之投資，惟實際上並未從事經
    營上開業務，此可由設立至今之結算申報營業收入均空白可知。(2)原告歷年申報
    之主要收入均為出售土地收入，其雖稱所出售之土地均係日據時代餘留或多年前
    購入，惟其歷年均以出售土地為主要業務亦為不爭之事實。(3)原告稱其尚須處理
    土地被占用或其他情事，惟該等情事亦為土地管理之相關業務。
  (四)綜上，原告設立之目的顯為管理及出售其土地，基於實質課稅及租稅負擔公平原
    則，本案原應將其出售土地之收入，轉列為營業收入，所有費用之發生與出售土
    地有直接關係，理應全部由土地分攤，並於計算土地免稅所得時，按應歸屬土地
    部分計算減除費用，惟因依此計算之課稅所得額與原核依前述方式調整之課稅所
    得額相同，本件原核並無不合，所訴不足採，原告之訴顯無理由，請駁回其訴，
    以維稅政。
    理  由
一、按「營利事業所得之計算，以其本年度收入總額減除各項成本費用、損失及稅捐
    後之純益額為所得。」行為時所得稅法第二十四條第一項定有明文。次按「出售
    資產之售價，大於資產之未折減餘額部分，應列出售資產收益課稅。但出售土地
    及依政府規定為儲備戰備物資而處理財產之增益，免納所得稅，如有損失應自該
    項增益項下減除。」復為查核準則第三十二條第一款所明定。又「營利事業於七
    十五年一月一日以後出售房地，土地交易所得免徵所得稅，該土地部分之營業費
    用之分攤辦法如下：(1)銷售房地所產生之直接費用（如土地之土地增值稅、地價
    稅、房屋之營業稅、房屋稅以及房地之印花稅、過戶登記費等）可單獨計算者，
    應分別歸屬土地房屋負擔。(2)銷售房地所發生之營業費用於減除上述直接費用後
    ，難以明顯劃分者，按稅捐稽徵機關核定房地售價比例分攤。」復經財政部七十
    五年十月十四日台財稅第七五二六七四０號函釋有案。
二、本件原告八十六年度營利事業所得稅結算申報，列報營業費用三、九一九、二六
    五元，非營業收入三０、三三七、一一四元（包括出售資產增益二四、九一五、
    四四五元，利息收入五、三五八、八一二元及其他收入六二、八五七元），非營
    業損失及費用總額一０九、五五二元，全年所得額二六、三０八、二九六元，減
    除出售土地免稅所得二五、六二九、七七０元，課稅所得額為六七八、五二六元
    。被告初查將營業費用及利息支出全部視為出售土地應分攤之支出，重行核定營
    業費用０元，非營業收入二五、五九四、０二四元（出售資產增益重新計算為：
    出售土地售價三二、七五五、三八六元，扣除成本一０二、一六五元，土地增值
    稅六、一九０、二二九元，三七五租約補償費一、五四七、五四七元，應分攤之
    營業費用三、九一九、二六五元及應分攤之利息支出一０九、五五二元，核定為
    二０、八八六、六二八元；原申報利息收入減除短期票券利息收入七一四、三二
    五元，加計短報利息收入五二元，核定為四、六四四、五三九元。），非營業損
    失及費用總額０元，全年所得額二五、五九四、０二四元，減除出售土地免稅所
    得二０、八八六、六二八元（計算式如前述出售資產增益），核定課稅所得額為
    四、七０七、三九六元之事實，有原告申報書、被告核定通知書、核定稅額繳款
    書附卷可稽，堪予認定。
三、原告雖主張其並非以建築為業，所處分之土地係多年前所餘留之固定資產，非建
    屋出售處理存貨，不得適用財政部七十五年十月十四日台財稅第七五二六七四０
    號函攤計該土地部分之營業費用云云，並舉土地登記資料為證。惟按，實質課稅
    及租稅負擔公平原則，均為稅制基本指導原則。租稅法所重視者，應為足以表徵
    納稅能力之經濟事實，而非其外觀之法律行為，解釋適用稅法時，所應依憑者，
    應為經濟事實，不僅止於形式之公平，尚應就實質上經濟利益之享受者予以課稅
    ，始符實質課稅及公平課稅原則。經查被告登記營業項目為農場、牧場之經營業
    務及前項有關業務之投資，有其公司執照影本附於原處分卷足佐。惟原告實際上
    並未從事經營上開業務，且設立至今，歷年營利事業所得稅申報之主要收入均為
    出售土地收入等情，亦為原告所不爭（見本院卷第五六頁準備程序筆錄）。則其
    所出售之土地雖均係日據時代餘留或多年前購入，惟其歷年既均以出售土地為主
    要業務，足認其設立之目的要在管理及出售公司所有之土地；基於上述實質課稅
    原則，本件本應將原告出售土地之收入，轉列為營業收入；所有費用之發生應認
    與出售土地有直接關係，全部由土地分攤，並於計算土地免稅所得時，按應歸屬
    土地部分計算減除費用始為正確。被告就原告申報數所為上開調整，雖非全依此
    方式而為，然此經訴願機關依上述正確方式核計結果，兩者課稅所得額，並無不
    同，有訴願決定理由可參，亦為兩造所不爭；則原核定之結果仍應認無不合。
四、原告雖另主張其公司歷年來因土地遭竊佔或其他法律權益受侵害，而訴諸法律救
    濟，因之支出之費用，應屬營業費用，且與出售土地無直接關係云云；然原告亦
    自承此部分費用無法舉證（見本院卷第七二頁準備程序筆錄），自無可取。另上
    開財政部七十五年十月十四日台財稅第七五二六七四０號函適用對象並未限於營
    建業者，此自該函釋內容可明，則原告主張該公司非屬營建業，只單純出售固定
    資產，並無妨房地買進賣出，不適用該函釋云云，亦不足採信。
五、綜上所述，原告所訴既均不足採，則被告依上述方式調整後，核定原告八十六年
    度全年所得額為二五、五九四、０二四元，減除出售土地免稅所得二０、八八六
    、六二八元（計算式如前述出售資產增益），核定本件課稅所得額為四、七０七
    、三九六元，揆諸前開規定及說明，即無違誤。訴願決定予以維持，亦無不合。
    原告起訴意旨，非有理由，應予駁回。
六、據上論結，本件原告之訴為無理由，爰依行政訴訟法第一百九十五條第一項後段
    、第九十八條第三項前段，判決如主文。
中　　　華　　　民　　　國    九十一　　年　  　三　　　月　　　五　　　日
                              高雄高等行政法院第三庭
                                          審判長法官    江 幸 垠
　　　　　　　　　　　　　　　　　　　 　 法　    官    林 石 猛
　　　　　　　　　　　　　　　　　　　 　 法    　官    戴 見 草
右為正本係照原本作成。
如不服本判決，應於判決送達後二十日內向本院提出上訴書狀，其未表明上訴理由者
，應於提起上訴後二十日內向本院提出上訴理由書（須按對造人數附繕本）；如於本
判決宣示或公告後送達前提起上訴者，應於判決送達後二十日內補提上訴理由書（須
附繕本）。未表明上訴理由者，逕以裁定駁回。
提起上訴應預繳送達用雙掛號郵票七份（每份三十四元）。
中　　　華　　　民　　　國    九十一　　年　  　三　　　月　　　五　　　日
                                          法院書記官    李 建 霆
